臺灣高等法院刑事判決
110年度上易字第89號
上  訴  人  臺灣新北地方檢察署檢察官
被      告  鄧富蓁
上列上訴人因被告詐欺案件，不服臺灣新北地方法院109年度易
字第572號，中華民國109年11月30日第一審判決（起訴案號：臺
灣新北地方檢察署109年度調偵緝字第133號），提起上訴，本院
判決如下：
    主  文
原判決撤銷。
鄧富蓁犯詐欺取財罪，累犯，處拘役貳拾日，如易科罰金，以新
臺幣壹仟元折算壹日。
未扣案之犯罪所得新臺幣貳仟元沒收，於全部或一部不能沒收或
不宜執行沒收時，追徵其價額。
    事  實
一、鄧富蓁於民國107年9月間，透過交友網站認識曹益榮，竟意
    圖為自己不法之所有，基於詐欺取財之犯意，於107年9月17
    日至同年月20日間某時，在新北市某地點，向曹益榮誆稱其
    父親鄧亞雄病危住院手術開刀急需用錢云云，致曹益榮陷於
    錯誤，於107年9月20日，自其國泰世華銀行帳號000-00000X
    XXX223號帳戶轉帳新臺幣(下同)2,000元予鄧富蓁。嗣經曹
    益榮查覺有異，並向鄧富蓁催討未果，方知受騙。
二、案經曹益榮訴由臺灣新北地方檢察署(下稱新北地檢署)檢察
     官偵查起訴。　
    理  由
壹、證據能力
一、按被告以外之人於審判外之陳述，雖不符合刑事訴訟法第15
    9條之1至第159條之4之規定，但經當事人於審判程序同意作
    為證據，法院審酌該言詞陳述或書面陳述作成時之情況，認
    為適當者，亦得為證據；當事人、代理人或辯護人於法院調
    查證據時，知有第159條第1項不得為證據之情形，而未於言
    詞辯論終結前聲明異議者，視為有前項之同意，刑事訴訟法
    第159條之5第1項、第2項分別定有明文。查本判決下列所引
    用其他各項被告以外之人於審判外之陳述(含言詞、書面陳
    述)，檢察官、被告及辯護人於本院準備程序均不爭執證據
    能力（見本院卷第144頁至第145頁），迄至言詞辯論終結前
    亦未再聲明異議(見本院卷第202頁至第203頁)，且本院於審
    判期日已依法進行證據之調查、辯論，被告訴訟上之權利已
    受保障，故本院審酌上開證據資料製作時之情況，依前述規
    定，認均具有證據能力。
二、至其餘憑以認定被告犯罪事實之本判決下列所引各項非供述
    證據，查無違反法定程序取得之情，依同法第158條之4規定
    反面解釋，均具有證據能力。
貳、實體認定
一、被告鄧富蓁固坦承於107年9月20日，由告訴人曹益榮匯款2,
    000元至其土地銀行竹科分行帳戶，惟矢口否認有何詐欺取
    財犯行，辯稱：伊向曹益榮以「生活費不夠」為由，借貸2,
    000元，並約定待日後伊工作穩定時，再償還所借用之金錢
    ，惟伊因另案於107年10月2日入監服刑，並非故意失聯，本
    案為單純之債務糾紛，伊並無詐欺之犯意等語(見本院卷第1
    29頁至130頁）。經查：
　㈠告訴人於前揭時間，將2,000元匯入被告土地銀行竹科分行帳
    戶乙節，為被告所不爭執（見審易卷第95頁、原審卷第106
    頁），核與證人即告訴人曹益榮於偵查、原審審理時之證述
    相符（見他卷第28頁至第30頁、原審卷第137頁至第139頁）
    ，並有國泰世華銀行自動員機客戶交易明細表、鄧富蓁之土
    地銀行竹科分行存摺影本在卷可佐(見他卷第9頁至第10頁)
    ，此部分事實，首堪認定。
  ㈡訊之被告否認有以其父親病危住院手術開刀急需用錢為由，
    向告訴人借款2,000元等情。惟查，被告於檢察官偵訊時供
    稱：我有跟他說我沒地方住，也跟他說我父親鄧亞雄在臺中
    監獄服刑心肌梗塞戒護就醫需要開刀用錢等語(見偵緝字卷
    第8頁)；惟於原審準備程序時供稱：107年9月20日向告訴人
    借2,000元之原因忘記了，但我確實有拿到2,000元等語（見
    原審卷第106頁），是被告就其於107年9月20日向告訴人借
    款2,000元之理由，所為供述尚未盡實，已難遽信。
　㈢證人即告訴人曹益榮於原審審理時結稱：「被告所說男友作
    保跟父親住院，跟這些錢有關...如果被告當初不要說的那
    麼可憐，像是沒有地方住或是父親住院，我也不會借錢給他
    ，我當時是覺得他很可憐才借錢給他...LINE對話紀錄確實
    有提到父親住院及生活費而要跟我借錢。」等語(見原審卷
    第138頁、第141頁)。參以卷附被告與告訴人之LINE通話紀
    錄所示，被告曾以「我爸病危我回臺中」、「可以拜託你一
    件事情嗎？我身上剩一千多...我爸哪裡需要錢」、「我總
    不可能看我爸死吧」、「我也不是因為自己，真的是因為我
    爸」等對話內容(見本院卷第39頁至第45頁、第49頁)，足徵
    告訴人此部分指述，洵非子虛。又經本院函詢中國醫藥大學
    附設醫院，經該院覆以：被告父親鄧亞雄於107年期間，無
    本院接受手術之就醫記錄等詞，此有該院110年3月10日院醫
    事字第1100002888號函附卷可憑(見本院卷第137頁)，足認
    被告虛捏其父親生病住院開刀需要用錢之事實，向告訴人訛
    騙，致告訴人陷於錯誤，而交付被告2,000元屬實。
　㈣再佐以被告僅在107年9月10日（加保）至同年9月20日（退保
    ）有勞保險投保紀錄，此經原審調閱被告107年勞工保險投
    保紀錄在卷可參(見原審卷第113頁至第114頁、第117頁)，
    可知被告在107年9月20日以後即無工作，顯然已無償債之能
    力。又依卷附被告與告訴人於107年9月20日、同年28日及同
    年10月1日之LINE對話截圖(見本院第55頁至第63頁)，被告
    仍佯稱「那可以二千我撐到領錢其他我處理」、「我簽4300
    0」、「可以嗎？拜託」等訊息，央求告訴人再行借款予被
    告，告訴人繼而詢問被告自同年10月份開始之還款方式為何
    ，被告則回應「下個月因為剛開始、所以領了跟你說」、「
    之後每個月至少一萬給你、可以嗎？」等訊息。觀諸雙方於
    該日討論被告應將借款總金額以簽署本票方式擔保借款，被
    告並允諾簽署本票拿給告訴人，惟被告將於同年10月2日入
    監，此有本院被告前案紀錄表1份卷足憑，輔以一般入監執
    行作業，受執行人通常在應報到執行日前2週甚或1個月前，
    即已收送執行傳票命令，是被告應早在向告訴人借錢之時，
    已可知悉其將於同年10月2日入監服刑，更難償債，竟仍隱
    匿其情，並滿口答允可簽立本票擔保、每月可償還1萬元云
    云，顯見被告係捏編不實事項，欺罔瞞騙告訴人，以遂其詐
    欺取財之目的。
　㈤按民法金錢消費借貸關係之成立，借用人之償債能力及借款
    原因為理性貸與人據以評估是否願意借款之重要考慮因素，
    隱匿而不告知貸與人真實之借款原因、償債能力，使貸與人
    無從研判以決定借款，自屬施用詐術甚明。本件被告訛以實
    際上不存在之父親生病住院開刀亟需用錢之事由，向告訴人
    借款，利用告訴人同情，復於借款時，明知其無償債能力，
    卻仍向告訴人虛構其有工作之事實，表現出其有還款能力之
    假象，使告訴人陷於錯誤，因而交付2,000元予被告，是被
    告主觀已有詐欺取財之犯意，客觀上亦有施用詐術之行為。
    事證明確，被告詐欺取財犯行，已堪認定，應依法論科。　
二、論罪科刑
　㈠核被告所為，係犯刑法第339 條第1 項之詐欺取財罪。
　㈡累犯是否加重其刑之說明：
　⒈查被告前有多次詐欺取財紀錄，各經臺灣桃園地方法院以101
    年度聲字第1871號裁定應執行有期徒刑1年2月確定、臺北地
    方法院以103年度聲字第1983號裁定應執行有期徒刑8月確定
    ，並於104年6月29日縮短刑期假釋出監，於105年1月4日保
    護管束期滿未經撤銷，視為執行完畢，有本院被告前案紀錄
    表在卷可佐，被告於前開有期徒刑執行完畢後，5年內故意
    再犯本案有期徒刑以上之罪，為累犯。
　⒉依108年2月22日公布之司法院釋字第775號意旨：刑法第47條
    第1項之累犯規定，不分情節一律加重最低本刑，不符憲法
    罪刑相當原則，牴觸憲法第23條之比例原則，有關機關應自
    解釋公布日起2年內修正之，於修正前，法院就該個案應依
    解釋意旨，裁量是否加重最低本刑等語。亦即在現行刑法第
    47條第1項累犯規定修正之前，法院仍得斟酌個案情形，裁
    量是否加重最低本刑，並未完全排除累犯規定之適用。本院
    審酌被告前已有多次詐欺前案科刑與執行完畢其形，仍未生
    警惕作用，為本件詐欺取財犯行，足見前罪之徒刑執行成效
    不彰，其對刑罰之反應力顯然薄弱，自我控制力及守法意識
    不佳，有加重其刑之必要。
參、撤銷原判決之理由：
一、有罪部分（109年9月20日交付之2,000元部分）：
　㈠原審就本案犯行，為被告無罪之諭知，固非無見。惟被告於
    本案107年9月20日交付2,000元之事實，已構成詐欺取財罪
    ，業如上述，原審此部分認定尚有未合，檢察官上訴意旨就
    此指摘，為有理由，自應由本院將原判決予以撤銷改判。
　㈡爰以行為人責任為基礎，審酌被告前有詐欺之犯罪紀錄，此
    有本院被告前案紀錄表在卷可稽，審酌被告不思正途賺取所
    需，而利用告訴人之同情心、信任而施用詐術騙取金錢，實
    不可取，兼衡其自承高中畢業之教育程度、低收入戶、尚有
    孩童照顧之家庭經濟生活狀況、動機、目的、素行、告訴人
    所受損失金額等一切情狀（見本院卷第106頁），量處如主
    文第2項所示之刑，並諭知易科罰金之折算標準。
　㈢沒收：
　　按犯罪所得，屬於犯罪行為人者，沒收之。前2項之沒收，
    於全部或一部不能沒收或不宜執行沒收時，追徵其價額。刑
    法第38條之1第1項前段、第3項定有明文。查被告就本案詐
    欺犯行所得為現金2,000元，未扣案亦未發還予告訴人曹益
    榮，應依刑法第38條之1第1項前段、第3項之規定宣告沒收
    ，於全部或一部不能沒收或不宜執行沒收時，追徵其價額。
二、不另為無罪諭知部分
　㈠公訴意旨另以：被告鄧富蓁於107年9月間，透過交友網站認
    識告訴人曹益榮之後，竟意圖為自己不法之所有，基於詐欺
    取財之犯意，先後佯稱幫男友作保欠了很多錢、一個人來台
    北沒有地方住也沒有東西吃等語，致告訴人陷於錯誤，於10
    7年9月8日轉帳3萬元至被告指定帳戶。被告又承上揭詐欺取
    財的犯意，於107年9月9日，向告訴人佯稱借錢購買生活用
    品等語，致告訴人陷於錯誤，再匯款5,000元至被告指定帳
    戶。嗣經告訴人查覺有異，並向被告催討未果，才發現受騙
    ，因認被告涉犯刑法第339條第1項詐欺取財罪嫌等語。
　㈡按犯罪事實應依證據認定之，無證據不得認定其犯罪事實，
    刑事訴訟法第154條第2項定有明文。又犯罪事實之認定，應
    憑證據，如未能發現相當證據，或證據不足以證明，自不能
    以推測或擬制之方法，以為裁判基礎；再認定不利於被告之
    事實，須依積極證據，苟積極證據不足為不利於被告事實之
    認定時，即應為有利於被告之認定，更不必有何有利之證據
    （最高法院40年度台上字第86號、30年度上字第816號判決
    意旨參照）。
　㈢訊之被告固不否認分別於107年9月8日、107年9月9日向告訴
    人以「租房子」、「生活費不夠」為由，各借款3萬元、500
    0元等情，惟否認有何詐欺犯行，辯稱：本案僅單純民事糾
    紛，告訴人尚且陪同被告一起去看房子，買生活用品等語。
    經查：
　⒈告訴人先後於107年9月8日、9日出借3萬元、5,000元給被告
    ，並匯款至被告指定帳戶等事實，業經告訴人於偵查、原審
    審理時證述甚詳（見他卷第28頁至第30頁、原審卷第137頁
    至第139頁），並有客戶交易明細表3張在卷可佐（見他卷第
    8頁背面至第9頁背面），被告亦不爭執上情，首堪認定。
  ⒉被告107年9月8日、同年月9日等2次借款理由之認定：
  ⑴告訴人於檢察官偵訊時證稱：被告都用裝可憐的方式騙我，1
    07年9月8日，被告在府中捷運站跟我說因為幫男友作保欠了
    很多錢，一個人在外沒有居所，也沒有東西吃，所以我當天
    轉帳3萬元給被告等語（見他卷第28頁至第29頁）；嗣於原
    審審理證稱：我借3萬元給被告的目的是因為被告一個人從
    臺中到臺北，只能住在網咖，被告有提到他想要租房子，所
    以我才借錢給被告等語（見原審卷第138頁）。
  ⑵再依被告與告訴人間之LINE對話紀錄所示，被告明確以「租
    房子」為由向被告借款3萬元(見他卷第2頁至第4頁），足認
    被告於107年9月8日向告訴人借錢的理由為「租房子」。至
    被告107年9月9日以「生活費不夠」為理由，向告訴人借款5
    ,000元之事實，為告訴人於偵查、原審審理時（見他卷第29
    頁、原審卷第139頁至第140頁）證述明確，被告亦未爭執上
    情，亦可認實。
  ㈣被告向告訴人此部分借款，尚難認係施用詐術之認定：
　　告訴人於偵查證稱：我有去看過被告的租屋處，看起來真的
    像剛搬進去的等語（見他卷第29頁）；復於原審審理證稱：
    我有去過被告的租屋處，裡面的擺設看起來像剛搬進去而已
    ，而且我也有陪被告去買生活用品，費用都是被告自己支付
    的等語（見原審卷第143頁至第144頁）；再參以被告與告訴
    人之間的LINE對話紀錄所示，被告傳訊「租房子」、「還沒
    買床單」等語(見他卷第31頁至第35頁)，足認被告向告訴人
    借錢，確實花用於租房子與購買生活用品無訛，被告此部分
    所為核與施用詐術有間，自難認被告係犯詐欺取財行為。
　㈤綜上所述，此部分被告並無對告訴人施用詐術，使告訴人陷
    於錯誤，進而交付財物之行為。此外，復查無其他證據足認
    被告有公訴意旨所指犯行，是此部分本應為被告無罪之諭知
    ，惟公訴意旨認此部分與上開經本院認定有罪之詐欺取財部
    分，為接續犯之實質上一罪關係，爰就此部分起訴，不另為
    無罪之諭知。
據上論斷，應依刑事訴訟法第369條第1項前段、第364條、第299
條第1項前段，判決如主文
本案經檢察官魏子凱提起公訴，檢察官謝志明到庭執行職務。
中　　華　　民　　國　　110 　年　　8 　　月　　31　　日
                  刑事第二十庭  審判長法　官  王復生  
　　　　　　　　　　　　　　　　　　　法　官  遲中慧
　　　　　　　　　　　　　　　　　　　法　官  蕭世昌
以上正本證明與原本無異。
有罪部分如不服本判決，應於收受送達後20日內向本院提出上訴
書狀，其未敘述上訴之理由者並得於提起上訴後20日內向本院補
提理由書（均須按他造當事人之人數附繕本）「切勿逕送上級法
院」。
                                      書記官  吳建甫
中　　華　　民　　國　　110 　年　　8 　　月　　31　　日
附錄：本案論罪科刑法條全文
中華民國刑法第339條
意圖為自己或第三人不法之所有，以詐術使人將本人或第三人之
物交付者，處五年以下有期徒刑、拘役或科或併科五十萬元以下
罰金。
以前項方法得財產上不法之利益或使第三人得之者，亦同。
前二項之未遂犯罰之。